ACORDAO-COMPLETO-2514117

ACÓRDÃO 1781/2022 ATA 11/2022 - SEGUNDA CÂMARA

VISTOS, relatados e discutidos estes autos de tomada de contas especial instaurada pela Caixa Econômica Federal (Caixa) em desfavor de Paulo César Gonçalves Ladeira, como então prefeito de Carmo - RJ (gestões: de 27/11/2013 a 31/12/2016 e de 1º/1/2017 a 31/12/2020) , diante da não comprovação da boa e regular aplicação dos recursos federais repassados por meio do Contrato de Repasse n.º 333.268-66 celebrado entre a Caixa, como mandatária da União representada pelo então Ministério do Desenvolvimento Social, e o referido município para a construção do "Centro de Referência de Assistência Social" sob o valor original de R$ 318.056,30 pelo aporte de R$ 300.000,00 em recursos federais e R$ 18.056,30 em recursos da contrapartida, tendo a vigência do ajuste sido estipulada para o período de 16/12/2010 a 15/3/2019;
ACORDAM os Ministros do Tribunal de Contas da União, reunidos na Sessão da 2ª Câmara, ante as razões expostas pelo Relator, em:
9.1. declarar a revelia de Paulo César Gonçalves Ladeira, nos termos do art. 12, § 3°, da Lei n.º 8.443, de 1992;
9.2. julgar irregulares as contas de Paulo César Gonçalves Ladeira, nos termos dos arts. 16, III, alíneas "b" e "c", e 19, caput, da Lei n.º 8.443, de 1992, para condená-lo ao pagamento do correspondente débito, com a atualização monetária e os juros de mora calculados desde as datas informadas até o efetivo recolhimento, fixando-lhe o prazo de 15 (quinze) dias, contados da notificação, para que comprove perante o Tribunal, nos termos do art. 214, III, "a", do RITCU, o recolhimento da referida dívida em favor do Tesouro Nacional, na forma da legislação em vigor, sob as seguintes condições:
	Data da Ocorrência
	Valor Histórico (em R$) 

	20/8/2012
	16.821,43

	4/6/2013
	61.343,12

	6/12/2013
	43.676,84

	17/10/2014
	29.246,63

	6/3/2015
	47.073,44

9.3. aplicar a multa prevista no art. 57 da Lei n.º 8.443, de 1992, em desfavor de Paulo César Gonçalves Ladeira sob o valor de R$ 80.000,00 (oitenta mil reais) , fixando-lhe o prazo de 15 (quinze) dias, contados da notificação, para que comprove, perante o Tribunal, nos termos do art. 214, III, "a", do RITCU, o recolhimento da referida dívida ao Tesouro Nacional, com a atualização monetária, na forma da legislação em vigor;
9.4. autorizar, caso requerido, nos termos do art. 26 da Lei n.º 8.443, de 1992, e do art. 217 do RITCU, o parcelamento das dívidas fixadas por este Acórdão em até 36 (trinta e seis) parcelas mensais e sucessivas, com a devida atualização monetária e os correspondentes acréscimos legais, esclarecendo ao responsável que a falta de pagamento de qualquer parcela importará no vencimento antecipado do saldo devedor, nos termos do art. 217, § 2º, do RITCU, sem prejuízo das demais medidas legais;
9.5. autorizar, desde logo, a cobrança judicial das dívidas fixadas por este Acórdão, nos termos do art. 28, inciso II, da Lei n.º 8.443, de 1992, diante do não atendimento à notificação; e
9.6. enviar a cópia do presente Acórdão, com o Relatório e a Proposta de Deliberação, à Procuradoria da República no Estado do Rio de Janeiro, nos termos do art. 16, § 3º, da Lei n.º 8.443, de 1992, para o ajuizamento das ações civis e penais cabíveis.

Tomada de Contas Especial instaurada pela Caixa Econômica Federal (Caixa) em desfavor de Paulo César Gonçalves Ladeira, como então prefeito de Carmo  RJ (gestões: 27/11/2013 a 31/12/2016 e 1º/1/2017 a 31/12/2020), diante da não comprovação da boa e regular aplicação dos recursos federais repassados por meio do Contrato de Repasse n.º 333.268-66 celebrado entre a Caixa, como mandatária da União representada pelo então Ministério do Desenvolvimento Social, e o referido município para a construção de um Centro de Referência de Assistência Social sob o valor original de R$ 318.056,30 pelo aporte de R$ 300.000,00 em recursos federais e R$ 18.056,30 em recursos de contrapartida, tendo a vigência do ajuste sido estipulada para o período de 16/12/2010 a 15/3/2019.

Segunda Câmara

Município de Carmo - RJ.

3. Responsável: Paulo César Gonçalves Ladeira (CPF XXX.792.847-XX).

13.1. Ministros presentes: Augusto Nardes (na Presidência) e Aroldo Cedraz.
13.2. Ministro-Substituto convocado: Marcos Bemquerer Costa.
13.3. Ministro-Substituto presente: André Luís de Carvalho (Relator).

ANDRÉ DE CARVALHO

Trata-se de tomada de contas especial instaurada pela Caixa Econômica Federal (Caixa) em desfavor de Paulo César Gonçalves Ladeira, como então prefeito de Carmo - RJ (gestões: de 27/11/2013 a 31/12/2016 e de 1º/1/2017 a 31/12/2020) , diante da não comprovação da boa e regular aplicação dos recursos federais repassados por meio do Contrato de Repasse n.º 333.268-66 celebrado entre a Caixa, como mandatária da União representada pelo então Ministério do Desenvolvimento Social, e o referido município para a construção do "Centro de Referência de Assistência Social" sob o valor original de R$ 318.056,30 pelo aporte de R$ 300.000,00 em recursos federais e R$ 18.056,30 em recursos da contrapartida, tendo a vigência do ajuste sido estipulada para o período de 16/12/2010 a 15/3/2019.
2.	Após a análise final do feito, o Auditor Federal Jerônimo Dias Coêlho Júnior lançou o seu parecer conclusivo à Peça 60, com a anuência dos dirigentes da Secex-TCE (Peças 61 e 62) , nos seguintes termos:
" (...) HISTÓRICO
2.	Em 2/1/2019, com fundamento na IN/TCU 71/2012, alterada pela IN/TCU 76/2016 e DN/TCU 155/2016, o dirigente da instituição Caixa Econômica Federal (mandatária no Ministério do Desenvolvimento Social (extinta) ) autorizou a instauração da tomada de contas especial (peça 1) . O processo foi registrado no sistema e-TCE com o número 278/2019.
3.	O Contrato de repasse 333.268-66, registro Siafi 741941, foi firmado no valor de R$ 318.056,30, sendo R$ 300.000,00 à conta do concedente e R$ 18.056,30 referentes à contrapartida do convenente. Teve vigência de 16/12/2010 a 15/3/2019, com prazo para apresentação da prestação de contas em 14/5/2019. Os repasses efetivos da União totalizaram R$ 300.000,00 (peça 40) .
4. O fundamento para a instauração da Tomada de Contas Especial, conforme consignado na matriz de responsabilização elaborada pelo tomador de contas, foi a constatação da seguinte irregularidade: 
O motivo para a instauração da presente Tomada de Contas Especial foi a não execução total do objeto do contrato de repasse descrito como 'Construção de um Centro de Referência de Assistência Social' sem aproveitamento útil da parcela executada, por motivo de inexecução parcial. Embora o Contratado tenha executado 66,27%, o percentual executado não possui funcionalidade. Desse modo, o percentual executado não gerou benefício à população alvo, resultando em dano ao erário decorrente da ausência de funcionalidade do objeto parcialmente executado.
5.	O responsável arrolado na fase interna foi devidamente comunicado e, diante da ausência de justificativas suficientes para elidir a irregularidade e da não devolução dos recursos, instaurou-se a tomada de contas especial.
6.	No relatório (peça 44) , o tomador de contas concluiu que o prejuízo importaria no valor original de R$ 198.161,46, imputando-se a responsabilidade a Paulo Cesar Goncalves Ladeira, Prefeito Municipal, no período de 27/11/2013 a 31/12/2016 e 1/1/2017 até o momento, na condição de prefeito sucessor. 
7. Em 29/5/2020, a Controladoria-Geral da União emitiu o relatório de auditoria (peça 46) , em concordância com o relatório do tomador de contas. O certificado de auditoria e o parecer do dirigente do órgão de controle interno concluíram pela irregularidade das presentes contas (peças 47 e 48) .
8. Em 19/6/2020, o ministro responsável pela área atestou haver tomado conhecimento das conclusões contidas no relatório e certificado de auditoria, bem como do parecer conclusivo do dirigente do órgão de controle interno, manifestando-se pela irregularidade das contas, e determinou o encaminhamento do processo ao Tribunal de Contas da União (peça 49) .
9.	Na instrução inicial (peça 53) , analisando-se os documentos nos autos, concluiu-se pela necessidade de realização de citação para a seguinte irregularidade: 
9.1. Irregularidade 1: ausência de funcionalidade do objeto do contrato de repasse descrito como 'Construção de um Centro de Referência de Assistência Social' sem aproveitamento útil da parcela executada, por motivo de inexecução parcial.
9.1.1. Evidências da irregularidade: documentos técnicos presentes nas peças 15 e 23.
9.1.2. Normas infringidas: Art. 37, caput, c/c o art. 70, parágrafo único, da Constituição da República Federativa do Brasil; art. 93, do Decreto-lei 200/1967; art. 66, do Decreto 93.872/1986; Cláusula Terceira, item 3.2, alíneas 'a', 'o', 'q' e 'r' do Contrato de Repasse 333.268-66/2010.
9.2. Débitos relacionados ao responsável Paulo Cesar Goncalves Ladeira (CPF: XXX.792.847-XX) :
	Data de ocorrência
	Valor histórico (R$) 

	20/8/2012
	16.821,43

	4/6/2013
	61.343,12

	6/12/2013
	43.676,84

	17/10/2014
	29.246,63

	6/3/2015
	47.073,44

9.2.1. Cofre credor: Tesouro Nacional.
9.2.2. Responsável: Paulo Cesar Goncalves Ladeira (CPF: XXX.792.847-XX) .
9.2.2.1. Conduta: deixar de tomar as providências necessárias à conclusão de obra ou dos serviços pactuados objeto do instrumento em questão, restando imprestável a parcela executada, seja por ter ficado a obra inacabada, seja porque os serviços executados não foram suficientes para obter o atingimento dos objetivos acordados.
9.2.2.2. Nexo de causalidade: A ausência das providências necessárias à conclusão de obra ou dos serviços pactuados objeto do instrumento em questão resultou na impossibilidade de aproveitamento da parcela executada, e, consequentemente, em prejuízo ao erário correspondente ao valor integral repassado.
9.2.2.3. Culpabilidade: não há excludentes de ilicitude, de culpabilidade e de punibilidade; é razoável supor que o responsável tinha consciência da ilicitude de sua conduta; era exigível conduta diversa da praticada, qual seja, tomar todas ao providências necessárias à continuidade da execução do objeto do instrumento. 
10. Encaminhamento: citação.
11. Em cumprimento ao pronunciamento da unidade (peça 55) , foi efetuada citação do responsável, nos moldes adiante:
a)	 Paulo Cesar Goncalves Ladeira - promovida a citação do responsável, conforme delineado adiante:
	Comunicação: Ofício 26480/2021 - Seproc (peça 57) 
Data da Expedição: 8/6/2021
Data da Ciência: 17/6/2021 (peça 58) 
Nome Recebedor: Luciana de Castro Soares
Observação: Ofício enviado para o endereço do responsável, conforme pesquisa na base de dados no sistema da Receita Federal, custodiada pelo TCU.
Fim do prazo para a defesa: 2/7/2021
	
12. Conforme Despacho de Conclusão das Comunicações Processuais (peça 59) , as providências inerentes às comunicações processuais foram concluídas. 
13. Transcorrido o prazo regimental, o responsável Paulo Cesar Goncalves Ladeira permaneceu silente, devendo ser considerado revel, nos termos do art. 12, § 3º, da Lei 8.443/1992.
ANÁLISE DOS PRESSUPOSTOS DE PROCEDIBILIDADE DA IN/TCU 71/2012
Avaliação de Viabilidade do Exercício do Contraditório e Ampla Defesa
14. Verifica-se que não houve o transcurso de mais de dez anos desde o fato gerador sem que tenha havido a notificação do responsável pela autoridade administrativa federal competente (art. 6º, inciso II, c/c art. 19 da IN/TCU 71/2012, modificada pela IN/TCU 76/2016) , uma vez que o fato gerador da irregularidade sancionada ocorreu em 6/3/2015, e o responsável foi notificado sobre a irregularidade pela autoridade administrativa competente conforme abaixo:
14.1. Paulo Cesar Goncalves Ladeira, por meio do ofício acostado à peça 9, recebido em 19/10/2018, conforme AR (peça 10) .
Valor de Constituição da TCE 	
15. Verifica-se, ainda, que o valor atualizado do débito apurado (sem juros) em 1/1/2017 é de R$ 246.237,36, portanto superior ao limite mínimo de R$ 100.000,00, na forma estabelecida conforme os arts. 6º, inciso I, e 19 da IN/TCU 71/2012, modificada pela IN/TCU 76/2016. 
OUTROS PROCESSOS/DÉBITOS NOS SISTEMAS DO TCU COM OS MESMOS RESPONSÁVEIS
16. Informa-se que foi encontrado processo no Tribunal com o mesmo responsável:
	Responsável
	Processos

	Paulo Cesar Goncalves Ladeira
	Processo 026.556/2020-0 [TCE, aberto, 'TCE instaurada pela Caixa Econômica Federal (mandatária na Subsecretaria De Planejamento, Orçamento e Administração - ME) em razão de Não comprovação da regular aplicação dos recursos repassados pela União, Contrato de repasse 60756/2010, firmado com o Ministério do Esporte, Siafi/Siconv 742003, função Desporto e Lazer, que teve como objeto Modernização da Quadra Esportiva Ruy Sérgio Gomes, situado a Rua Agostinho Lemgruber, nº 350 - Bairro: Boa Idéia - Carmo-RJ. (nº da TCE no sistema: 2522/2018) ']

17. A tomada de contas especial está, assim, devidamente constituída e em condição de ser instruída.
EXAME TÉCNICO
Da validade das notificações:
18. Preliminarmente, cumpre tecer breves considerações sobre a forma como são realizadas as comunicações processuais no TCU. A esse respeito, destacam-se o art. 179, do Regimento Interno do TCU (Resolução 155, de 4/12/2002) e o art. 4º, inciso III, § 1º, da Resolução TCU 170, de 30 de junho de 2004, in verbis:
Art. 179. A citação, a audiência ou a notificação, bem como a comunicação de diligência, far-se-ão:
I - mediante ciência da parte, efetivada por servidor designado, por meio eletrônico, fac-símile, telegrama ou qualquer outra forma, desde que fique confirmada inequivocamente a entrega da comunicação ao destinatário;
II - mediante carta registrada, com aviso de recebimento que comprove a entrega no endereço do destinatário;
III - por edital publicado no Diário Oficial da União, quando o seu destinatário não for localizado
 (...) 
Art. 3º As comunicações serão dirigidas ao responsável, ou ao interessado, ou ao dirigente de órgão ou entidade, ou ao representante legal ou ao procurador constituído nos autos, com poderes expressos no mandato para esse fim, por meio de:
I - correio eletrônico, fac-símile ou telegrama;
II - servidor designado;
III - carta registrada, com aviso de recebimento;
IV - edital publicado no Diário Oficial da União, quando o seu destinatário não for localizado, nas hipóteses em que seja necessário o exercício de defesa.
Art. 4º. Consideram-se entregues as comunicações:
I - efetivadas conforme disposto nos incisos I e II do artigo anterior, mediante confirmação da ciência do destinatário;
II - realizadas na forma prevista no inciso III do artigo anterior, com o retorno do aviso de recebimento, entregue comprovadamente no endereço do destinatário;
III - na data de publicação do edital no Diário Oficial da União, quando realizadas na forma prevista no inciso IV do artigo anterior.
§ 1º O endereço do destinatário deverá ser previamente confirmado mediante consulta aos sistemas disponíveis ao Tribunal ou a outros meios de informação, a qual deverá ser juntada ao respectivo processo.
 (...) 
19. Bem se vê, portanto, que a validade da citação via postal não depende de que o aviso de recebimento seja assinado pelo próprio destinatário da comunicação, o que dispensa, no caso em tela, a entrega do AR em 'mãos próprias'. A exigência da norma é no sentido de o Tribunal verificar se a correspondência foi entregue no endereço correto, residindo aqui a necessidade de certeza inequívoca. 
20. Não é outra a orientação da jurisprudência do TCU, conforme se verifica dos julgados a seguir transcritos:
São válidas as comunicações processuais entregues, mediante carta registrada, no endereço correto do responsável, não havendo necessidade de que o recebimento seja feito por ele próprio (Acórdão 3648/2013-TCU-Segunda Câmara, Relator Min. José Jorge) ;
É prescindível a entrega pessoal das comunicações pelo TCU, razão pela qual não há necessidade de que o aviso de recebimento seja assinado pelo próprio destinatário. Entregando se a correspondência no endereço correto do destinatário, presume-se o recebimento da citação. (Acórdão 1019/2008-TCU-Plenário, Relator Min. Benjamin Zymler) ;
As comunicações do TCU, inclusive as citações, deverão ser realizadas mediante Aviso de Recebimento - AR, via Empresa Brasileira de Correios e Telégrafos, bastando para sua validade que se demonstre que a correspondência foi entregue no endereço correto. (Acórdão 1526/2007-TCU-Plenário, Relator Min. Aroldo Cedraz) .
21. A validade do critério de comunicação processual do TCU foi referendada pelo Supremo Tribunal Federal, nos termos do julgamento do MS-AgR 25.816/DF, por meio do qual se afirmou a desnecessidade da ciência pessoal do interessado, entendendo-se suficiente a comprovação da entrega do 'AR' no endereço do destinatário:
Ementa: agravo regimental. Mandado de segurança. Desnecessidade de intimação pessoal das decisões do tribunal de contas da união. art. 179 do regimento interno do TCU. Intimação do ato impugnado por carta registrada, iniciado o prazo do art. 18 da lei nº 1.533/51 da data constante do aviso de recebimento. Decadência reconhecida. Agravo improvido.
O envio de carta registrada com aviso de recebimento está expressamente enumerado entre os meios de comunicação de que dispõe o Tribunal de Contas da União para proceder às suas intimações.
O inciso II do art. 179 do Regimento Interno do TCU é claro ao exigir apenas a comprovação da entrega no endereço do destinatário, bastando o aviso de recebimento simples. 
Da revelia do responsável Paulo Cesar Goncalves Ladeira
22. No caso vertente, a citação do responsável se deu em endereços provenientes da base de CPFs da Receita Federal, em sistema custodiado pelo TCU. A entrega dos ofícios citatórios nesses endereços ficou comprovada.
23. Nos processos do TCU, a revelia não leva à presunção de que seriam verdadeiras todas as imputações levantadas contra os responsáveis, diferentemente do que ocorre no processo civil, em que a revelia do réu opera a presunção da verdade dos fatos narrados pelo autor (Acórdão 1009/2018-TCU-Plenário, Relator Min. Bruno Dantas; 2369/2013 - TCU - Plenário, Relator Min. Benjamin Zymler e 2449/2013 - TCU - Plenário, Relator Min. Benjamin Zymler) . Dessa forma, a avaliação da responsabilidade do agente não pode prescindir da prova existente no processo ou para ele carreada. 
24. Ao não apresentar sua defesa, o responsável deixou de produzir prova da regular aplicação dos recursos sob sua responsabilidade, em afronta às normas que impõem aos gestores públicos a obrigação legal de, sempre que demandados pelos órgãos de controle, apresentar os documentos que demonstrem a correta utilização das verbas públicas, a exemplo do contido no art. 93 do Decreto-Lei 200/1967: 'Quem quer que utilize dinheiros públicos terá de justificar seu bom e regular emprego na conformidade das leis, regulamentos e normas emanadas das autoridades administrativas competentes.'
25. Mesmo as alegações de defesa não sendo apresentadas, considerando o princípio da verdade real que rege esta Corte, procurou-se buscar, em manifestações do responsável na fase interna desta Tomada de Contas Especial, se havia algum argumento que pudesse ser aproveitado a seu favor. 
26. No entanto, o responsável não se manifestou na fase interna, não havendo, assim, nenhum argumento que possa vir a ser analisado e posteriormente servir para afastar as irregularidades apontadas.
27. Em se tratando de processo em que a parte interessada não se manifestou acerca das irregularidades imputadas, não há elementos para que se possa efetivamente aferir e reconhecer a ocorrência de boa-fé na conduta do responsável, podendo este Tribunal, desde logo, proferir o julgamento de mérito pela irregularidade das contas, conforme os termos dos §§ 2º e 6º do art. 202 do Regimento Interno do TCU. (Acórdão 2064/2011-TCU-Primeira Câmara (relator Min. Ubiratan Aguiar) , 6.182/2011-TCU-1ª Câmara (relator Min. Weber de Oliveira) , 4.072/2010-TCU-1ª Câmara (Relator Min. Valmir Campelo) , 1.189/2009-TCU-1ª Câmara (Relator Min. Marcos Bemquerer) , 731/2008-TCU-Plenário (Relator Min. Aroldo Cedraz) .
28. Dessa forma, o responsável Paulo Cesar Goncalves Ladeira deve ser considerado revel, nos termos do art. 12, § 3º, da Lei 8.443/1992, devendo as contas serem julgadas irregulares, condenando-o ao débito apurado e aplicando-lhe a multa prevista no art. 57 da Lei 8.443/1992.
Prescrição da Pretensão Punitiva
29. Vale ressaltar que a pretensão punitiva do TCU, conforme Acórdão 1441/2016-TCU-Plenário, Relator Min. Benjamin Zymler, que uniformizou a jurisprudência acerca dessa questão, subordina-se ao prazo geral de prescrição indicado no art. 205 do Código Civil, que é de dez anos, contado da data de ocorrência da irregularidade sancionada, nos termos do art. 189 do Código Civil, sendo este prazo interrompido pelo ato que ordenar a citação, a audiência ou a oitiva do responsável.
30. No caso em exame, não ocorreu a prescrição, uma vez que a irregularidade sancionada ocorreu em 6/3/2015, e o ato de ordenação da citação ocorreu em 18/5/2021.
CONCLUSÃO
31. Em face da análise promovida na seção 'Exame Técnico', verifica-se que o responsável Paulo Cesar Goncalves Ladeira não logrou comprovar a boa e regular aplicação dos recursos, instado a se manifestar, optou pelo silêncio, configurando a revelia, nos termos do § 3º, do art. 12, da Lei 8.443/1992. Ademais, inexistem nos autos elementos que demonstrem a boa-fé do responsável ou a ocorrência de outras excludentes de culpabilidade.
32. Verifica-se também que não houve a prescrição da pretensão punitiva, conforme análise já realizada.
33. Tendo em vista que não constam dos autos elementos que permitam reconhecer a boa-fé do responsável, sugere-se que as suas contas sejam julgadas irregulares, nos termos do art. 202, § 6º, do Regimento Interno do TCU, com a imputação do débito atualizado monetariamente e acrescido de juros de mora, nos termos do art. 202, § 1º do Regimento Interno do TCU, descontado o valor eventualmente recolhido, com a aplicação da multa prevista no art. 57 da Lei 8.443/1992.
34. Por fim, como não houve elementos que pudessem modificar o entendimento acerca das irregularidades em apuração, mantém-se a matriz de responsabilização presente na peça 52.
PROPOSTA DE ENCAMINHAMENTO
35. Diante do exposto, submetemos os autos à consideração superior, propondo ao Tribunal:
a)	considerar revel o responsável Paulo Cesar Goncalves Ladeira (CPF: XXX.792.847-XX) , para todos os efeitos, dando-se prosseguimento ao processo, com fulcro no art. 12, § 3º, da Lei 8.443/1992; 
b) julgar irregulares, nos termos dos arts. 1º, inciso I, 16, inciso III, alíneas b e c, da Lei 8.443/1992, c/c os arts. 19 e 23, inciso III, da mesma Lei, as contas do responsável Paulo Cesar Goncalves Ladeira (CPF: XXX.792.847-XX) , condenando-o ao pagamento das importâncias a seguir especificadas, atualizadas monetariamente e acrescidas dos juros de mora, calculadas a partir das datas discriminadas até a data da efetiva quitação do débito, fixando-lhe o prazo de quinze dias, para que comprove, perante o Tribunal, o recolhimento das referidas quantias aos cofres do Tesouro Nacional, nos termos do art. 23, inciso III, alínea 'a', da citada lei, c/c o art. 214, inciso III, alínea 'a', do Regimento Interno do TCU.  
Débitos relacionados ao responsável Paulo Cesar Goncalves Ladeira (CPF: XXX.792.847-XX) :
	Data de ocorrência
	Valor histórico (R$) 

	20/8/2012
	16.821,43

	4/6/2013
	61.343,12

	6/12/2013
	43.676,84

	17/10/2014
	29.246,63

	6/3/2015
	47.073,44

Valor atualizado do débito (com juros) em 10/9/2021: R$ 319.632,11.
c)	aplicar ao responsável Paulo Cesar Goncalves Ladeira (CPF: XXX.792.847-XX) , a multa prevista no art. 57 da Lei 8.443/1992 c/c o art. 267 do Regimento Interno do TCU, fixando-lhe o prazo de quinze dias, a contar da notificação, para que comprove, perante o Tribunal (art. 214, III, alínea 'a', do Regimento Interno do TCU) , o recolhimento da dívida aos cofres do Tesouro Nacional, atualizada monetariamente desde a data do acórdão que vier a ser proferido por este Tribunal até a data do efetivo recolhimento, se paga após o vencimento, na forma da legislação em vigor;
d)	autorizar, desde logo, a cobrança judicial das dívidas, caso não atendida a notificação, na forma do disposto no art. 28, inciso II, da Lei 8.443/1992;
e)	autorizar também, desde logo, se requerido, com fundamento no art. 26, da Lei 8.443, de 1992, c/c o art. 217, §§ 1º e 2º do Regimento Interno do TCU, o parcelamento da (s) dívida (s) em até 36 parcelas, incidindo, sobre cada parcela, corrigida monetariamente, os correspondentes acréscimos legais, fixando-lhe o prazo de quinze dias, a contar do recebimento da notificação, para comprovar, perante o Tribunal, o recolhimento da primeira parcela, e de trinta dias, a contar da parcela anterior, para comprovar os recolhimentos das demais parcelas, devendo incidir, sobre cada valor mensal, atualizado monetariamente, os juros de mora devidos, no caso do débito, na forma prevista na legislação em vigor, alertando o responsável de que a falta de comprovação do recolhimento de qualquer parcela importará o vencimento antecipado do saldo devedor, nos termos do § 2º do art. 217 do Regimento Interno deste Tribunal; 
f)	enviar cópia do Acórdão a ser prolatado à Procuradoria da República no Estado de RJ, nos termos do § 3º do art. 16 da Lei 8.443/1992, c/c o § 7º do art. 209 do Regimento Interno do TCU, para adoção das medidas cabíveis; e
g)	enviar cópia do Acórdão que vier a ser proferido ao Caixa Econômica Federal (mandatária No (a) Ministério do Desenvolvimento Social (extinta) ) e ao responsável, para ciência;
h)	informar à Procuradoria da República no Estado de RJ, ao Caixa Econômica Federal (mandatária no Ministério do Desenvolvimento Social (extinta) ) e ao responsável que a presente deliberação, acompanhada do Relatório e do Voto que a fundamenta, está disponível para a consulta no endereço www.tcu.gov.br/acordaos, além de esclarecer que, caso requerido, o TCU poderá fornecer sem custos as correspondentes cópias, de forma impressa; e
i)	informar à Procuradoria da República no Estado de RJ que, nos termos do parágrafo único do art. 62 da Resolução TCU 259/2014, os procuradores e membros do Ministério Público credenciados nesta Corte podem acessar os presentes autos de forma eletrônica e automática, ressalvados apenas os casos de eventuais peças classificadas como sigilosas, as quais requerem solicitação formal."
3.	Enfim, por intermédio da Exma. Sra. Procuradora-Geral Cristina Machado da Costa e Silva, o MPTCU anuiu à aludida proposta da unidade técnica, tendo lançado o seu parecer à Peça 63 nos seguintes termos:
" (...) 2. Devidamente citado, o responsável quedou-se silente, razão pela qual a Secex-TCE propõe declarar-lhe revel e julgar irregulares suas contas, condenando-o a restituir aos cofres federais o débito apurado e aplicando-lhe multa com fundamento no art. 57 da Lei n.º 8.443/1992.
3.	Inobstante estejamos de acordo com a essência das análises e conclusões oferecidas pela Secex-TCE, observamos que a Unidade Técnica, ao tratar da questão da prescrição, o fez apenas sob a ótica da pretensão punitiva, e, com no prazo decenal do art. 205 do Código Civil, segundo os critérios estipulados no Acórdão 1441/2016-TCU-Plenário, assinalou a não ocorrência da prescrição no caso concreto.
4.	Consideramos necessário, todavia, tecer comentários adicionais acerca da prescrição, uma vez que o entendimento acerca da aplicação desse instituto ao controle externo foi objeto de recente e importante mudança jurisprudencial no âmbito do Supremo Tribunal Federal, ao julgar o Recurso Extraordinário 636.886.
5.	A decisão do STF, publicada em 20/4/2020, enunciou a tese de que 'é prescritível a pretensão de ressarcimento ao erário fundada em decisão de Tribunal de Contas', à qual se atribuiu efeitos de repercussão geral. Portanto, a tese vai em sentido diametralmente oposto ao entendimento então consolidado sobre a matéria no âmbito da Corte de Contas, consubstanciado na Súmula TCU n.º 282.
6.	Isso posto, convém repisar o entendimento reiterado desta representante do Ministério Público de Contas no sentido de se adotar o regime de prescrição estabelecido pela Lei n.º 9.873/1999, alinhado aos fundamentos da referida decisão do STF no Recurso Extraordinário 636.886 (tema 899) .
7.	De acordo com o art. 1.º da Lei n.º 9.873/1999, prescreve em cinco anos a ação punitiva da Administração Pública Federal, direta e indireta, no exercício do poder de polícia, objetivando apurar infração à legislação em vigor, contados da data da prática do ato ou, no caso de infração permanente ou continuada, do dia em que tiver cessado.
8.	Embora a controvérsia dirimida no RE 636.886 tenha sido circunscrita à prescrição ocorrida no curso da execução, quando o dano ao erário já havia sido objeto de acertamento, materializado em acórdão condenatório proferido pelo TCU, é necessário considerar as razões essenciais da decisão, para identificar seus reflexos também no que diz respeito à prescrição reparatória.
9.	Observa-se que, para resolver a lide, o STF concluiu que a ressalva constante da parte final do art. 37, § 5.º, da Constituição Federal ('ressalvadas as respectivas ações de ressarcimento') não criou uma hipótese de imprescritibilidade apta a alcançar as decisões dos Tribunais de Contas. É o que se depreende do seguinte trecho do Voto do Ministro Alexandre de Moraes:
'A ressalva que permaneceu no § 5º do art. 37 da CF (ressalvadas as respectivas ações de ressarcimento) , mesmo após a retirada da expressão QUE SERÃO IMPRESCRITÍVEIS [expressão excluída por emenda do Plenário quando da apresentação do Projeto de Constituição da Comissão de Sistematização], teve por finalidade evitar, principalmente, uma anomia em relação à possibilidade de ressarcimento ao erário em face de responsabilização pela prática de eventuais atos ilícitos, enquanto ainda não tipificados pela lei exigida no § 4º do art. 37 da CF como atos de improbidade administrativa.
A ressalva prevista no § 5º do art. 37 da CF não pretendeu estabelecer uma exceção implícita de imprescritibilidade, mas obrigar constitucionalmente a recepção das normas legais definidoras dos instrumentos processuais e dos prazos prescricionais para as ações de ressarcimento do erário, inclusive referentes a condutas ímprobas, mesmo antes da tipificação legal de elementares do denominado ato de improbidade (Decreto 20.910/1932, Lei 3.164/1957, Lei 3.502/1958, Lei 4.717/1965, Lei 7.347/1985, Decreto-Lei 2.300/1986) ; mantendo, dessa maneira, até a edição da futura lei e para todos os atos pretéritos, a ampla possibilidade de ajuizamentos de ações de ressarcimento.'
10. Ocorre que, no âmbito do processo perante o TCU, a proteção do art. 37, § 5.º, da Constituição Federal, era a fonte utilizada na defesa da imprescritibilidade tanto na fase condenatória como no curso da execução dos títulos extrajudiciais consubstanciados nos seus acórdãos.
11. Nesse diapasão, é forçoso concluir que também é prescritível a pretensão de ressarcimento exercida pelo TCU com o fim de apurar a ocorrência de prejuízo ao erário e condenar o agente que lhe deu causa. Essa conclusão resulta das razões de decidir utilizadas na paradigmática decisão da Corte Suprema, que delimitaram o sentido e o alcance da ressalva contida no referido dispositivo constitucional.
Exame da prescrição no caso concreto
12. Com base nesse entendimento, passamos à análise dos atos que configuram marcos interruptivos da prescrição das pretensões punitiva e ressarcitória no caso concreto, considerando-se o prazo geral de cinco anos e o prazo intercorrente de três anos, previstos no art. 1.º, caput e § 1.º, da Lei n.º 9.873/1999.
13. O contrato de repasse iniciou sua vigência em 16/12/2010 e, após sucessivas prorrogações, foi rescindido em 15/3/2019 (peça 18) . Do valor total liberado pela Caixa na conta vinculada ao ajuste, foram parcialmente desbloqueadas parcelas que somam R$ 198.161,46, entre agosto/2012 e março/2015, após as vistorias pertinentes às etapas das obras (peça 23) . Na sequência, as obras foram paralisadas com execução aferida de 66,27%.
14. O parecer circunstanciado da TCE produzido pela Caixa alude a diversas providências adotadas visando reprogramar o contrato de repasse antes da autuação da presente TCE, dentre as quais se destacam a expedições de ofícios de notificação e a realização de reuniões entre as partes, entre 7/4/2016 e 27/7/2018 (peça 1, pp. 2-3) . Por fim, documentos de reprogramação foram recebidos pela Caixa em 10/9/2018, que foram considerados inadequados para tal finalidade.
15. Diante do insucesso das tentativas de viabilizar a conclusão das obras do CRAS com recursos do contrato de repasse, deu-se andamento à TCE em 8/10/2018, a qual, após os trâmites processuais ordinários pelas instâncias do controle interno, foi encaminhada para julgamento pela Corte de Contas em 24/6/2020 (peças 44-49) .
16. Após instrução preliminar, a Secex-TCE procedeu à citação do responsável em junho/2021 e, na sequência, elaborou a instrução de mérito que ora se examina (peças 53 a 62) .
17. Portanto, o breve histórico dos atos processuais evidencia a não ocorrência da prescrição das pretensões punitiva e ressarcitória no caso concreto, nos termos do art. 1.º, caput e § 1.º, da Lei n.º 9.873/1999.
Conclusão
18. Feitas essas considerações, esta representante do Ministério Público manifesta-se de acordo com o encaminhamento proposto pela Secex-TCE às peças 60-62, no sentido de declarar a revelia do Senhor Paulo Cesar Goncalves Ladeira e julgar irregulares suas contas, condenando-o a restituir aos cofres federais o débito apurado, devidamente atualizado e acrescido de juros de mora, e aplicando-lhe multa com fundamento no art. 57 da Lei n.º 8.443/1992."
É o Relatório.

não há.

Procuradora-Geral Cristina Machado da Costa e Silva.

TOMADA DE CONTAS ESPECIAL. CONTRATO DE REPASSE. NÃO COMPROVAÇÃO DA BOA E REGULAR APLICAÇÃO DOS RECURSOS FEDERAIS TRANSFERIDOS. CITAÇÃO. REVELIA. CONTAS IRREGULARES. DÉBITO. MULTA. COMUNICAÇÃO.

TOMADA DE CONTAS ESPECIAL (TCE)

Secretaria de Controle Externo de Tomada de Contas Especial (Secex-TCE).

Trata-se de tomada de contas especial instaurada pela Caixa Econômica Federal (Caixa) em desfavor de Paulo César Gonçalves Ladeira, como então prefeito de Carmo - RJ (gestões: de 27/11/2013 a 31/12/2016 e de 1º/1/2017 a 31/12/2020) , diante da não comprovação da boa e regular aplicação dos recursos federais repassados por meio do Contrato de Repasse n.º 333.268-66 celebrado entre a Caixa, como mandatária da União representada pelo então Ministério do Desenvolvimento Social, e o referido município para a construção do "Centro de Referência de Assistência Social" sob o valor original de R$ 318.056,30 pelo aporte de R$ 300.000,00 em recursos federais e R$ 18.056,30 em recursos da contrapartida, tendo a vigência do ajuste sido estipulada para o período de 16/12/2010 a 15/3/2019.
2.	A partir do Relatório do Tomador de Contas Especial n.º 91/2019 (Peça 44) , o tomador de contas assinalou a responsabilidade em desfavor de Paulo César Gonçalves Ladeira pelo dano ao erário sob o valor original de R$ 198.161,46 em face, especialmente, da ausência de funcionalidade do objeto pactuado por meio do aludido contrato de repasse parcialmente executado sem o necessário aproveitamento útil, contudo, em prol da comunidade local.
3.	Por conseguinte, no âmbito do TCU, a Secex-TCE promoveu a citação do aludido gestor responsável para apresentar as suas alegações de defesa ou recolher o correspondente débito diante da ausência de funcionalidade do objeto pactuado como "Construção de um Centro de Referência de Assistência Social" sem o aproveitamento útil, todavia, da parcela executada ente a aludida inexecução parcial.
4.	A despeito, contudo, da regular citação, Paulo César Gonçalves Ladeira não apresentou a respectiva defesa, nem efetuou, tampouco, o recolhimento do débito em favor do Tesouro Nacional, passando à condição de revel perante o TCU, nos termos do art. 12, § 3º, da Lei n.º 8.443, de 1992. 
5.	De todo modo, após a análise final do feito, a unidade técnica propôs a irregularidade das contas de Paulo César Gonçalves Ladeira para condená-lo ao pagamento do correspondente débito, além de lhe aplicar a subsequente multa legal; tendo o Parquet especial anuído a essa proposta (Peça 63) .
6.	O TCU pode incorporar o parecer da unidade técnica a estas razões de decidir.
7.	Bem se sabe que, em sintonia, entre outros, com os Acórdãos 1.194/2009 e 3.991/2015, da 1ª Câmara, os Acórdãos 27/2004, 6.235/2013 e 3.223/2017, da 2ª Câmara, e os Acórdãos 11/1997 e 997/2015, do Plenário, a jurisprudência do TCU estaria firmada no sentido da pessoal responsabilidade do gestor pela comprovação da boa e regular aplicação dos recursos federais recebidos mediante convênio ou instrumentos congêneres, submetendo todo aquele que administra os recursos públicos ao dever de demonstrar o correto emprego dos valores federais, nos termos do art. 70, parágrafo único, da Constituição de 1988 e do art. 93 do Decreto-Lei n.º 200, de 1967.
8.	Por esse ângulo, diante da ausência de elementos capazes de demonstrar a boa e regular aplicação dos recursos federais, para além da ausência de evidenciação do nexo causal entre os recursos federais aportados e os supostos dispêndios incorridos, restou configurada a ofensa não só às regras legais, mas também aos princípios basilares da administração pública, já que, ao final e ao cabo, o gestor deixou de prestar a devida satisfação à sociedade sobre o efetivo emprego dos recursos públicos postos à sua disposição, e, assim, restaria confirmada a presunção legal de dano ao erário em face do eventual desvio ou desperdício dos respectivos recursos federais, restando por aí adequada a proposta da unidade técnica para a condenação do responsável em débito e em multa.
9.	Não subsistiria, enfim, a eventual prescrição da pretensão punitiva do TCU, já que, nos termos do Acórdão 1441/2016-TCU-Plenário, não teria ocorrido o transcurso superior a dez anos entre a ordem para a citação no âmbito do TCU, em 18/5/2021 (Peça 55) , e a data fatal para a prestação de contas final do aludido do contrato de repasse, em 14/5/2019 (Peça 44, p. 2) .
10.	Eis que, por meio do aludido Acórdão 1.441/2016 proferido na Sessão Extraordinária de 8/6/2016, o Plenário do TCU firmou o seu entendimento no sentido de que a prescrição da pretensão punitiva deve seguir a regra geral do prazo decenal, contado a partir do fato, em linha com o art. 205 do Código Civil brasileiro, interrompendo a contagem do aludido prazo com a ordem de citação, nos termos do art. 240, caput, da Lei n.º 13.105 (Código Processual Civil) , de 2015.
11.	Sem prejuízo, no entanto, do respeito a esse entendimento do Tribunal, deve ser reiterada a minha ressalva já registrada em vários outros julgados do TCU no sentido de que, na ausência de lei específica, o TCU não deveria aplicar qualquer prazo prescricional sobre a referida pretensão punitiva ou, então, na pior das hipóteses, o Tribunal deveria aplicar a regra prescricional fixada pela Lei n.º 9.873, de 1999, não só porque ela trataria diretamente de prescrição no âmbito do direito administrativo sancionador, mas também porque, entre outras medidas, a aludida lei mandaria aplicar o prazo prescricional penal, quando a infração administrativa também configure crime, além de determinar expressamente que, diante de ilícito continuado ou permanente, a contagem do prazo deve iniciar a partir da cessação do aludido ilícito.
12.	A despeito, então, de registrar essa minha posição pessoal, o TCU deve pugnar pela pronta aplicação da multa legal em desfavor do aludido responsável a partir do entendimento fixado pelo aludido Acórdão 1441/2016-TCU-Plenário, até porque também não subsistiria a eventual prescrição da pretensão punitiva do TCU a partir da aplicação da referida Lei n.º 9.873, de 1999, ante a incidência das diversas causas interruptivas.
13.	Não subsistiria, de todo modo, a eventual necessidade de promover o retorno do presente processo para buscar a citação de outros eventuais responsáveis, estando esse entendimento, aliás, em plena sintonia com a jurisprudência fixada pelo TCU a partir, por exemplo, dos Acórdãos 4.002/2020 e 5.297/2013, da 2ª Câmara, e dos Acórdãos 1.170/2017 e 1.223/2015, do Plenário, já que a ausência dessa nova citação não resultaria em prejuízo à defesa do atual responsável, não só porque o presente processo já estaria em plenas condições de efetivo julgamento pelo TCU, mas também porque a solidariedade passiva seria legalmente erigida em favor do ente estatal credor, e não das eventuais pessoas privadas devedoras, podendo, se for o caso, o atual condenado ajuizar a superveniente ação regressiva em desfavor de outros eventuais responsáveis supostamente coobrigados.
14.	Contudo, como a malsinada irregularidade configuraria a eventual conduta dolosa no sentido de efetivamente facilitar, permitir ou concorrer para que pessoa física ou jurídica privada incorpore ou utilize, de forma indevida, rendas, verbas ou valores integrantes do acervo patrimonial da administração pública, sem a observância das formalidades legais ou regulamentares aplicáveis, resultando no eventual ilícito doloso de improbidade administrativa causador do aludido prejuízo ao erário, nos termos, por exemplo, do art. 10, I e II, da Lei n.º 8.429, de 1992, com a alteração promovida pela Lei n.º 14.230, de 2021, a eventual prescrição da ação de ressarcimento ao erário também não subsistiria, estando esse entendimento em plena consonância com a jurisprudência fixada pelo STF no bojo do RE 852.475-SP, com o trânsito em julgado a partir de 6/12/2019, diante da Tese de Repercussão Geral n.º 897 no sentido de que "São imprescritíveis as ações de ressarcimento ao erário fundadas na prática de ato doloso tipificado na Lei de Improbidade Administrativa".
15.	O TCU deve julgar irregulares, portanto, as contas de Paulo César Gonçalves Ladeira para condená-lo ao pagamento do correspondente débito, sem prejuízo, ainda, de lhe aplicar a multa prevista no art. 57 da Lei n.º 8.443, de 1992.
Ante o exposto, pugno pela prolação do Acórdão ora submetido a este Colegiado.
TCU, Sala das Sessões, em 19 de abril de 2022.
Ministro-Substituto ANDRÉ LUÍS DE CARVALHO 
Relator